臺灣士林地方法院刑事判決　　　　　　　100年度易字第170號
公　訴　人　臺灣士林地方法院檢察署檢察官
被　　　告　陳書紘
選任辯護人　羅翠慧律師
　　　　　　羅筱茜律師
上列被告因家庭暴力罪之傷害案件，經檢察官提起公訴（100 年
度偵字第2242號），本院判決如下：
    主  文
陳書紘犯傷害罪，處拘役肆拾日，如易科罰金，以新臺幣壹仟元
折算壹日。
    事  實
一、陳書紘係陳玉卿之配偶，2 人間具有家庭暴力防治法第3 條
    第1 款所定之家庭成員關係。陳書紘於民國99年6 月1 日19
    時30分許，在新北市○○區○○路2 段431 巷12之10號門口
    ，因陳玉卿向陳書紘索取保險費，雙方不歡而散，陳書紘竟
    基於傷害之犯意，動手拉扯陳玉卿頭髮、徒手毆打其頭部、
    頸部、並以腳踹踢其左胸部，及將其在地上拖行，致陳玉卿
    受有右頂部壓痛、頸部瘀傷0.5 ×4 公分、左胸部瘀傷3×9
    公分、左手擦傷各1 ×1 公分、左手肘擦傷3 ×3 公分等之
    傷害。
二、案經陳玉卿訴由臺北市政府警察局內湖分局報告偵臺灣士林
    地方法院檢察署檢察官偵查起訴。
    理  由
壹、證據能力部分：
一、按刑事訴訟法採行直接審理原則及言詞審理原則，並保障被
    告之反對詰問權，於刑事訴訟法第159 條第1 項明定被告以
    外之人於審判外之言詞或書面陳述，除法律有規定者外，原
    則上不得作為證據。然為兼顧現實需要及真實之發現，乃本
    於例外從嚴之立場，許於具備必要性及可信性之特別情況下
    ，例外地承認其有證據能力。而被告以外之人於檢察事務官
    、司法警察官或司法警察調查中所為之陳述，基於實體發現
    真實之訴訟目的，依第159 條之2 規定，如與審判中之陳述
    不符時，經比較結果，其先前之陳述，相對具有較可信之特
    別情況，且為證明犯罪事實存否所必要者，或於審判中有第
    159 條之3 各款情形之一，經證明其調查中所為陳述具有可
    信之特別情況，且為證明犯罪事實之存否所必要者，則例外
    地賦與證據能力。本案證人即告訴人陳玉卿於警詢中所為陳
    述，為被告以外之人於審判外之陳述，屬傳聞證據，而被告
    之選任辯護人於本院準備程序中就該供述之證據能力提出爭
    執，本院審酌該陳述作成之狀況，並考量證人即告訴人陳玉
    卿於本院審理時業經傳喚到庭具結作證，經檢、辯雙方為交
    互詰問，因認上開證人於警詢所為之陳述，尚與刑事訴訟法
    第159 條之2 或第159 條之3 所定情形不相符合，復查無其
    他得例外取得證據能力之法律依據，前開證據方法應予排除
    ，不得作為本案證明被告有罪之依據。
二、次按證人、鑑定人依法應具結而未具結者，其證言或鑑定意
    見，不得作為證據，刑事訴訟法第158 條之3 定有明文。又
    被告以外之人於審判外所為供述，苟未依法具結，縱已符合
    傳聞法則之例外規定，然既因未具結而仍有誤導司法權行使
    之疑慮，自不得作為認定犯罪之證據；被害人乃被告以外之
    第三人，本質上屬於證人，其陳述被害經過時，亦應依上揭
    人證之法定偵查、審判程序具結陳述，方得作為證據，故未
    依法具結者，依證據絕對排除法則，當然無證據能力，而不
    得作為證據（最高法院96年度臺上字第2098號判決、93年度
    臺上字第6578號判例、94年度臺上字第3277號判決參照）。
    本件告訴人陳玉卿於偵查中之陳述，就被告而言，係屬其基
    於告訴人地位所為證述，依法應經具結，惟其於檢察官前之
    陳述，未經具結，依上開說明，自不得作為認定犯罪之證據
    。
三、又按刑事訴訟法第159 條之1 所規定被告以外之人於偵查中
    向檢察官所為之陳述，除顯有不可信之情況者外，得為證據
    。其立法理由係以偵查中對被告以外之人所為之偵查筆錄，
    或被告以外之人向檢察官所提之書面陳述，性質上均屬傳聞
    證據，且常為認定被告有罪之證據，自理論上言，如未予被
    告反對詰問、適當辯解之機會，一律准其為證據，似與當事
    人進行主義之精神不無扞格之處，對被告之防禦權亦有所妨
    礙，然刑事訴訟法規定檢察官代表國家偵查犯罪、實施公訴
    ，依法有訊問被告、證人、鑑定人之權，且實務運作時，偵
    查中檢察官向被告以外之人所取得之陳述，原則上均能遵守
    法律規定，不致違法取供，其可信性甚高，為兼顧理論與實
    務，而對被告以外之人於偵查中向檢察官所為之陳述，除顯
    有不可信之情況者外，得為證據。乃同法第159 條第1 項所
    謂得作為證據之「法律有規定者」之一，為有關證據能力之
    規定，係屬於證據容許性之範疇。本案證人即被告之女陳巧
    育於檢察官訊問時所為證述，為被告以外之人於審判外之陳
    述，屬傳聞證據，而被告之選任辯護人於本院準備程序中就
    上開供述之證據能力亦提出爭執，本院審酌證人陳巧育業經
    檢察官告知具結之義務及偽證之處罰後具結而為陳述，且其
    陳述並無何顯不可信之情況，認得為本案證據。
四、本判決其餘所引供述及非供述證據，經本院依法踐行調查證
    據程式，檢察官、被告及其選任辯護人均不爭執各該證據之
    證據能力，且亦查無依法應排除其證據能力之情形，是後述
    所引用證據之證據能力，均無疑義。
貳、實體部分：
一、訊據被告陳書紘固不否認於上開時、地與告訴人陳玉卿發生
    爭執，及將告訴人拉出門外等情，惟矢口否認有何傷害犯行
    ，辯稱：當日係因告訴人向其索取整牙費用，伊不給，告訴
    人大吵大鬧，伊才將告訴人拉出去，但沒有出手毆打告訴人
    ，亦無腳踢告訴人，告訴人之驗傷單係案發翌日才去醫院檢
    驗，不能證明伊有傷害犯行云云。然查：
    (一)上揭事實，業據證人即告訴人陳玉卿於本院審理時結證稱
      ：99年6 月1 日晚上7 時30分許伊有到新北市○○區○○
      路2 段431 巷12之10號門口找被告，5 月份有19萬保險費
      要付，保險員跟被告要過幾次，被告都未支付，伊才會直
      接前往被告公司找被告，但被告不予理會。伊走出被告公
      司時，被告從伊之後腦杓將頭髮抓起來拖行，伊就摔倒，
      被告抓伊頭髮時，有用拳頭敲伊頭部1 拳，還有用腳踹伊
      左胸下肋骨處，伊劇烈疼痛坐下許久，被告還有將伊拖行
      ，雙手有受傷。隔天早上女兒說如果伊沒有好好活著，沒
      有人會疼她們，伊跟女兒說叫她們好好上學，伊會去看醫
      生，照她們的意思去做，所以伊才去看醫生。案發時伊之
      頭髮長度約到肩下20公分，就是整個後腦杓被抓一大把頭
      髮，原本是站著往後被拖行，後來被拖幾步之後，就跌倒
      了。被告抓伊頭髮後就先打頭部1 拳。伊覺得頸部之瘀傷
      應該是被告做打巴掌舉動時受傷的。被告很用力踢伊左胸
      肋骨1 下，左手肘擦傷係因為在地上被拖行造成，左手指
      節部分擦傷，也是被拖行時造成的。伊在車上有將全部經
      過告訴陳巧育，陳巧育叫伊去醫院驗傷，說伊與被告間婚
      姻已無用等語（見本院易字第170 號卷第60頁至第62頁、
      第68頁至第71頁），且證人即被告之女陳巧育於偵訊時結
      證稱：案發當日被告晚上7 、8 時打給伊，說告訴人在公
      司亂，叫伊過去。伊到達後，看到告訴人就叫渠回家，不
      要在這裡亂，要給被告面子，告訴人不要回去，說被告將
      她從公司拖出來，她很不舒服，胸部很痛，說被告傷害她
      ，伊要求告訴人跟伊去醫院，告訴人不要去，伊也有叫告
      訴人去驗傷，及勸渠等乾脆離婚等語（見100 年度偵字第
      2242號卷第17頁），而證人陳巧育於在本院審理時亦結證
      稱：在公司門口與告訴人碰面後，伊問告訴人為何要這樣
      鬧，這樣被告會很丟臉。告訴人說遭被告打，因向被告要
      錢，家裡有費用還沒繳，被告不給。伊就跟告訴人說這樣
      會讓被告很沒有面子，難怪會吵架。告訴人好像說被告抓
      她頭髮，把她從公司裡面抓出來，還有說被告踹她幾下，
      伊當下就跟告訴人說馬上去醫院。因為告訴人說她肋骨覺
      得很痛，好像又斷了。伊就說陪告訴人去醫院驗傷看醫生
      。告訴人說沒關係，休息一下就好了等語（見本院易字第
      170 號卷第77頁至第78頁），顯見告訴人於本案發生後，
      旋即向證人陳巧育訴說遭到被告傷害之事實，若告訴人並
      未遭到傷害，以當時其與被告為夫妻關係之情況下，告訴
      人實無在見到證人陳巧育後，即向陳巧育訴說自己遭到被
      告傷害交之理，更無甘冒誣告及偽證罪責，於警、偵訊時
      虛捏事實，一再誣指被告對其傷害之動機及必要。另由證
      人陳巧育上開證詞可知，所證述內容係有關案發後被告之
      情緒、心情，要不要驗傷及是否陪同至醫院等情，此部分
      係證人陳巧育親身經歷之事，非如辯護人所謂係傳聞之詞
      ，自可作為認定被告是否犯罪之佐證。此外，卷附三軍總
      醫院受理家庭暴力事件驗傷診斷書1 紙，明載告訴人受有
      「右頂部壓痛、頸部瘀傷0.5 ×4 公分、左胸部瘀傷3×9
      公分、左手擦傷各1 ×1 公分、左手肘擦傷3 ×3 公分等
      之傷害」等情（見99年度他字第4356號卷第3 頁至第4 頁
      ），及國防醫學院三軍總醫院100 年5 月27日院三病歷字
      第1000007782號函及檢附告訴人之病歷資料，明載告訴人
      於99年6 月2 日12時41分到院，經醫師診療開藥後，於同
      日15時16分離院，且於該病歷之外傷簡圖中，標明頭頂部
      、左胸部、左肘及左手等處壓痛、瘀傷、擦傷等情在卷可
      憑（見本院易字第170 號卷第14頁至第22頁），堪信告訴
      人證述遭被告毆打成傷之事實為可信。
    (二)被告雖以前詞置辯，惟查：
      １被告雖辯稱伊沒有毆打告訴人云云，惟查，上開犯罪事
        實，業據證人陳玉卿於本院審理時結證述如前，而證人
        陳玉卿與被告間為夫妻關係，且證人陳玉卿仍欲繼續維
        持婚姻關係，衡常無必要甘冒偽證罪責之風險而為虛偽
        證詞，且觀證人陳玉卿對於案發過之敘述詳盡，並無缺
        漏，是認證人上揭證述堪認屬實，應足採信，則被告上
        揭辯解，洵不足取。
      ２另該驗傷診斷書雖係告訴人於99年6 月2 日方赴醫院檢
        驗取證，但核距案發日不到1 日，衡情所受瘀傷、擦傷
        等傷勢應仍難痊癒，且告訴人證稱案發後心情低落，哭
        了一晚，係翌日早上應女兒之意思而去看醫生驗傷等情
        （見本院易字第170 號卷第62頁），則告訴人遲至案發
        翌日方才驗傷之原因，與一般人對家庭暴力事件之初始
        反應並未相背，自不能因此否認該驗傷診斷書就傷勢與
        被告犯行之因果關係之證明力。
    (三)綜上所述，被告傷害告訴人之犯行事證明確，堪以認定，
      應依法論科。
二、按家庭暴力防治法所稱家庭暴力，係指家庭成員間實施身體
    或精神上不法侵害之行為；所謂家庭暴力罪，係指家庭成員
    間故意實施家庭暴力行為而成立其他法律所規定之犯罪，家
    庭暴力防治法第2 條第1 款、第2 款分別定有明文。查被告
    與告訴人為配偶關係，業據彼等供陳在卷，足認2 人間具有
    家庭暴力防治法第3 條第1 款所稱「配偶」之家庭成員關係
    。是核被告所為，係犯刑法第277 條第1 項之傷害罪，且屬
    於對家庭成員間實施身體不法侵害之行為，該當家庭暴力防
    治法所稱之家庭暴力罪，惟因家庭暴力防治法對於家庭暴力
    罪並無科處刑罰之規定，是以僅依刑法傷害罪予以論罪科刑
    即可，併予敘明。爰審酌被告前未曾因犯罪經法院判罪處刑
    ，有臺灣高等法院被告前案紀錄表在卷可稽，素行尚佳，被
    告與告訴人為配偶關係，因細故發生爭執竟出手傷害告訴人
    ，告訴人所受之傷害程度，被告迄未與告訴人達成民事和解
    及賠償告訴人所受損害，兼衡被告犯罪之手段、目的、智識
    程度、生活狀況及犯後態度等一切情狀，量處如主文所示之
    刑，並諭知易科罰金之折算標準，以示懲儆。
據上論斷，應依刑事訴訟法第284 條之1 、第299 條第1 項前段
，刑法第277 條第1 項、第41條第1 項前段，刑法施行法第1 條
之1 ，判決如主文。
本案經檢察官顏珮珊到庭執行職務。
中    華    民    國   100    年    10    月    5     日
                  刑事第九庭法  官  高雅敏
以上正本證明與原本無異。
如不服本判決應於收受送達後10日內向本院提出上訴書狀，並應
敘述具體理由。其未敘述上訴理由者，應於上訴期間屆滿後20日
內向本院補提理由書( 均須按他造當事人之人數附繕本)「 切勿
逕送上級法院」。
                            書記官  陳映羽
中    華    民    國   100    年    10    月    17    日
附錄本案論罪科刑法條：
刑法第277條第1項
傷害人之身體或健康者，處 3 年以下有期徒刑、拘役或 1 千元
以下罰金。